【裁判字號】    90,上易,1773
【裁判日期】    900109
【裁判案由】    違反動產擔保交易法
【裁判全文】
臺灣高等法院臺南分院刑事判決           九十年度上易字第一七七三號   孝股
    上  訴  人  臺灣臺南地方法院檢察署檢察官
    被      告  甲○○
右上訴人因違反動產擔保交易法案件，不服臺灣臺南地方法院九十年度易字第一七四
七號中華民國九十年十月三日第一審判決（起訴案號：臺灣臺南地方法院檢察署九十
年度偵字第七三００號），提起上訴，本院判決如左：
    主  文
原判決撤銷。
甲○○動產擔保交易之債務人，意圖不法之利益，將標的物遷移，致生損害於債權人
，處有期徒刑肆月，如易科罰金，以參佰元折算壹日。
    事  實
一、甲○○於民國（下同）八十九年七月三十一日，以其所有車號七Ｊ—五二七三號
    自用小客車，向美商花旗銀行股份有限公司台南分公司（下稱花旗銀行）借款新
    台幣（下同）七十萬元，並以該車設定動產抵押權予花旗銀行，雙方約定自八十
    九年八月二十六日起，分三十六期攤還本息，以每月為一期，每期繳二萬三千九
    百二十五元。雙方並約定該車應停放在台南縣七股鄉十份村九六之六號甲○○住
    處，不得任意將該車輛遷移、出賣等處分。甲○○為動產擔保交易之債務人，竟
    意圖許淑慧不法之利益，繳納五期本息後，自九十年一月二十六日起，尚有三十
    一期計七十四萬一千六百七十五元未繳，即將標的物遷移，致生損害於債權人花
    旗銀行。
二、案經花旗銀行訴請臺灣臺南地方法院檢察署檢察官偵查起訴。
    理  由
一、訊據被告甲○○矢口否認有何前揭犯行，辯稱：因友人許慧淑須用車，但信用不
    好，委請其出名借款購車，並設定該筆動產抵押權，且言明會依期繳納本息，渠
    不知許慧淑事後未依期繳款。又該輛自用小客車均由許慧淑使用，渠並未使用該
    輛車云云。惟查：
（一）被告如何於前揭時間，以右揭自用小客車自用小客車，向花旗銀行借款並以該
      車設定動產抵押權予花旗銀行等事實，業據被告供承不諱，並有動產抵押契約
      、設定登記申請書等件附於偵查卷足憑，足認被告此項自白與事實相符。再依
      動產抵押契約所載本件債務人為被告，且雙方約定應由被告按期繳納本息；另
      該筆借款自九十年一月二十六日起即未再繳納，且經告訴人於九十年四月十日
      派員前往該輛車放置之地點即被告處查看，亦未見該輛車，復據告訴人代理人
      乙○○於偵查中指明在卷。
（二）被告雖以前開情詞置辯，証人許慧茹於原審審理時，亦到庭証稱「我妹妹許慧
      淑因信用不好，沒有辦法自己買車，所以只好請被告幫忙，我妹妹那時沒有工
      作」等語（見原審卷第十頁起至第十一頁）。但查被告既自承許慧淑因信用不
      好，而請其出名購車借款等語，則就許慧淑無法依期繳納本息，應有所知悉，
      竟仍出名購車借款，並設定本件動產擔保抵押權，則其顯有為許慧淑之不法利
      益甚明。
（三）按動產擔保交易法第三十八條所規範之對象，係動產擔保交易之「債務人」，
      僅債務人意圖不法之利益，而將標的物遷移，而損害債權人，即為構成要件該
      當。而就該條之構成要件「不法之利益」觀之，並不以債務人圖為自己之不法
      利益為限，即圖為他人不法之利益，亦有該條之適用。又本件購車借款及動產
      擔保抵押債務人係何人，應以該契約所載為何人觀之，至於訂立契約或設定動
      產抵押權後，該自用小客車究交與何人使用，僅係債務人與第三人間內部之關
      係，與契約債權人無涉。查被告縱係為許淑慧而出名購車借款，並設定該筆動
      產擔保抵押權，然被告於設定之前，既已知悉許慧淑信用不好，無法購車借款
      並設定動產擔保抵押權，而仍出名為之，則其顯有為許慧淑之不法利益，已如
      前述；且此項被告與許慧淑間之事，又非債權人之告訴人所明知或可得知悉，
      則尚難以被告因非為圖自己不法之利益，即無任何違反動產擔保交易法第三十
      八條之犯行。
（四）綜上所述，被告所辯，顯係事後卸責之詞，不足採信，本件事証明確，被告犯
      行堪以認定。
三、按被告係動產擔保交易之債務人，依契約約定，被告應按期繳納本息，竟為許慧
    淑之不法利益，而交由許慧淑使用該車輛，將該車輛遷移前開應放置之地點，且
    未依期繳納本息，致生損害於告訴人，核其所為，係犯動產擔保交易法第三十八
    條之罪。
四、原審疏未詳察，遽認被告雖出名設定該動產抵押權，然該輛車為許慧淑使用，被
    告並無為自己不法之利益，因予被告無罪判決之諭知，顯有未洽。檢察官上訴意
    旨，執以指摘原判決不當，為有理由，自應由本院將原判決撤銷改判。爰審酌被
    告尚無不良素行，及其係為他人而設定本件動產擔保抵押權之犯罪動機、目的，
    然本件借款尚有七十四萬一千六百七十五元未繳納，所生損害非輕，暨犯罪後之
    態度等一切情狀，量處如主文所示之刑，並諭知易科罰金之折算標準，以示懲儆
    。
據上論斷，應依刑事訴訟法第三百六十九條第一項前段、第三百六十四條、第二百九
十九條第一項前段，動產擔保交易法第三十八條、刑法第十一條前段、第四十一條第
一項前段、罰金罰鍰提高標準條第一條前段、第二條判決如主文。
本案經檢察官吳忠賢到庭執行職務。
中      華      民      國    九十      年      一      月      九      日
                                     臺灣高等法院臺南分院刑事第五庭
                                             審判長法官  鄭  文  肅
                                                   法官  王  浦  傑
                                                   法官  陳  珍  如
右正本證明與原本無異。
不得上訴。
                                              法院書記官  周  美  莉
中      華      民      國    九十      年      一      月      十      日
附錄：本判決論罪科
動產擔保交易法第三十八條
 (處分標的物之處罰)
動產擔保交易之債務人，意圖不法之利益，將標的物遷移、出賣、出質、
移轉、抵押或為其他處分，致生損害於債權人者，處三年以下有期徒刑、
拘役或科或併科六千元以下之罰金。


司法院資訊處製作；財團法人民間司法改革基金會備份。
